【裁判字號】    95,自更(四),2
【裁判日期】    951113
【裁判案由】    侵占
【裁判全文】
臺灣臺南地方法院刑事判決           95年度自更(四)字第2號
自  訴  人  甲○○
自訴代理人  許雅芬  律師
被      告  乙○○原名吳崇正.
上列被告因侵占案件，經自訴人提起自訴，嗣經本院受理而為判
決（九十二年度自字第十號），自訴人提起上訴，經臺灣高等法
院臺南分院第三次發回更審（九十五年度上易字第九四號），本
院判決如下：
    主    文
本件自訴不受理。
    理    由
一、自訴意旨略以：被告乙○○（原名吳崇正）為自訴人甲○○
    之胞兄，自民國八十年起，因所經營之儀銘東工業股份有限
    公司（下稱儀銘東公司），及玖舜工業股份有限公司（下稱
    玖舜公司）週轉之需，多次簽發儀銘東公司之支票，向其等
    大姊宋吳卻借款，迄九十年九月間，共積欠宋吳卻約新臺幣
    （下同）二千七百萬元，另積欠自訴人約二千七百萬元，為
    此被告及宋吳卻乃於九十年九月十三日，在鄭和傑律師之見
    證下，簽立協議書由被告分別以儀銘東公司及玖舜公司法定
    代理人之名義，承認該二家公司共積欠宋吳卻二千七百萬元
    ，儀銘東公司願將公司如協議書附件所示之機器、設備，以
    一千五百萬元出售予宋吳卻及另一債權人吳瑞盛（原名吳登
    科）共有；玖舜公司願將公司如協議書附件所示之機器、設
    備，以七百五十萬元出售予宋吳卻及另一債權人吳瑞盛共有
    （下稱系爭機器、設備），並在協議書內表明簽約時點交完
    畢，宋吳卻及吳瑞盛因尚無使用計劃，分別以每月租金十五
    萬元、七萬五千元之代價出租予儀銘東公司、玖舜公司使用
    ，該二家公司除以系爭機器、設備抵償外，分別尚欠宋吳卻
    、吳瑞盛六百五十萬元，仍應依現狀照付利息。嗣被告並未
    給付租金及利息，宋吳卻即於九十一年十月二十八日，再將
    系爭機器、設備所有權、租金請求權，及債權之一半轉讓予
    自訴人，依民法第七百六十一條第二項、第三項，及最高法
    院七十年臺上字第四七七一號判例意旨，動產物權之讓與均
    生效力。詎被告均未如期給付上開租金及利息，自訴人乃於
    九十一年十一月二十日，委託律師發函給被告，要求於函到
    一週內出面協商清償方案，未獲回應，自訴人再於九十一年
    十二月十二日，復委託律師發函給被告，要求務必於一週內
    出面協商，並就系爭機器、設備，指定期日交還自訴人，惟
    迄今被告仍置之不理，被告顯有將系爭機器、設備，易持有
    為所有之侵占意圖，因認被告涉犯有刑法第三百三十五條第
    一項之侵占罪嫌云云。
二、按犯罪之被害人得提起自訴，刑事訴訟法第三百十九條第一
    項前段固定有明文。但必須係因犯罪而被害之人，始得提起
    自訴；非因犯罪而被害之人，不得提起自訴，乃當然之解釋
    。該條項所稱犯罪之被害人，以因犯罪而直接被害之人為限
    ，於財產法益被侵害時，必須其財產之所有權人，或對於該
    財產有事實上管領力之人，因他人之犯罪行為，而其管領權
    受有侵害時，始能認為直接被害之人（最高法院六十八年度
    臺上字第二一四號判例，三十二年度非字第六八號判例參照
    ）。又刑事訴訟法第三百十九條所稱之被害人，並非僅依自
    訴人所訴被告犯罪事實在實體法上足認其為被害之人為已足
    ，而仍須經法院調查該自訴人實際曾否被害及被告有無加害
    行為，始能判斷自訴是否合法成立。若自訴人非因犯罪而受
    損害之人，自不得提起自訴，法院即應為不受理判決之諭知
    ，業經最高法院於八十年度第三次刑事庭會議、九十二年度
    九月二十五日第十六次刑事庭會議分別決議不再援用同院四
    十六年臺上字第一三○五號判例、七十年臺上字第五０九三
    號判例之意旨所明揭。又不得提起自訴而提起者，應諭知不
    受理之判決，且不受理之判決，得不經言詞辯論為之，此項
    規定於自訴程序亦準用之，刑事訴訟法第三百零七條、第三
    百三十四條、第三百四十三條分別定有明文。
三、查被告乙○○堅決否認有何侵占犯行，辦稱：簽定協議書是
    「通謀虛偽意思表示」，沒有經股東會決議，伊是授權伊兒
    子簽定抵債等協議等情。是以，本件在進行實體審理前，首
    應確定者乃自訴人甲○○是否已從讓與人宋吳卻處取得所轉
    讓之系爭機器、設備所有權、租金請求權及債權，自訴人究
    否為所訴刑法侵占罪之直接被害人？經查：
  (一)按公司讓與全部或主要部分之營業或財產，應有代表已發行
    股份總數三分之二以上股東出席之股東會，以出席股東表決
    權過半數之同意行之；又股東會之召集，應於二十日前（常
    會）或十日前（臨時會）通知各股東，通知及公告應載明召
    集事由，公司法第一百八十五條第一項第二款、第一百七十
    二條第一項、第二項、第三項分別定有明文。公司讓與全部
    或主要部分之營業或財產，如未依前開法律規定為之，自不
    生效力，此與公司為該讓與行為所召集之股東會召集程序或
    決議方法違反法令章程時，股東得依同法第一百八十九條規
    定訴請法院撤銷其決議之情形不同（最高法院八十年度臺上
    字第四三四號判決、八十七年度臺上字第一九九八號判決要
    旨參照）。再按董事長對外代表公司（公司法第二百零八條
    第三項前段參照），而股東會則為公司之最高意思機關，故
    董事長代表公司締結關於出租全部營業之契約，依同法第一
    百八十五條第一項第一款之規定，應有代表已發行股份總數
    三分之二以上股東出席之股東會，以出席股東表決權過半數
    之同意行之。如董事長未經股東會上揭特別決議，而代表公
    司締結關於出租全部營業之契約，其效力如何，公司法雖無
    明文，惟參酌民法第一百七十條第一項規定，無代理權人以
    代理人之名義所為之法律行為，非經本人承認，對於本人，
    不生效力（同法第一百十八條參照），應認董事長代表公司
    所締結之上開契約，非經公司股東會之特別決議，對於公司
    ，不生效力（最高法院六十四年度臺上字第二七二七號、六
    十九年度臺上字第三三六二號判決意旨參照）。因此，公司
    董事長僅在公司營業上之事務有辦理之權，假如其所代表者
    ，非屬公司營業上之事務，而係讓與司全部或主要部分之營
    業或財產，其本不在董事長之代表權範圍內，自無所謂代表
    權限制之問題，故此項無權限之行為，不問第三人是否善意
    ，非經公司承認，不能對公司發生效力既明（最高法院二十
    一年上字第一四八六號判例參照），亦即若屬公司法第一百
    八十五條第一項之事項，董事會或董事長卻逕行對之加以處
    分，則原則上應屬無效（民法第七十一條參照）（劉連煜著
    現代公司法二○○六年版頁二九三至二九八參照）。
  (二)本件儀銘東公司所營事業項目包括(1)汽車及其零件製造業。
    (2)機車及其零件製造業。(3)自行車及其零件製造業。(4)各種
    自行車之成卓組合買賣業務。(5)各種運動健身用自行車成車
    組合及另件之緞造、加工、買賣。(6)羽毛球拍、網球拍、高
    爾夫球桿、棒球手套及其零件釣魚桿之製造買賣業務。(7)模
    具之製造買賣。(8)鋁材二次加工業。(9)有關前各項產品及其
    原料之經銷、代銷及進出口貿易業務。玖舜公司所營事業項
    目包括(1)鋁梯、鋁擠型、鋁門窗線條之製造、加工、買賣業
    務。(2)前項有關產品之進出口貿易業務。此有經濟部公司基
    本資料查詢二紙在卷及經濟部中部辦公室九十四年三月二十
    四日以經（94）中辦三字第09430883660號函檢送之儀銘東
    公司與玖舜公司登記案卷影本附卷可稽；而被告於本院前審
    訊問時亦陳稱：儀銘東公司和玖舜公司係生產鋁擠型，儀銘
    東公司之產品有部分作自行車輪圈，鋁門窗的材料給人家裁
    剪，玖舜也是相同。鋁錠加熱爐、擠型機、沖孔機、金屬圓
    鋸機、焊接機、堆高機等項皆係該二家公司生產流程中所用
    之設備等語【見本院更（二）卷九十三年六月二十四日審判
    筆錄】。核與證人即前玖舜公司職員吳林麗美於本院前審中
    到庭證述情形相符【見本院更（二）卷九十三年五月二十六
    日準備程序筆錄】。而被告訂立本件協議書之目的，顯係將
    儀銘東公司、玖舜公司於當時仍有相當價值之財產作價抵償
    予宋吳卻、吳瑞盛二人，但同時需要向宋吳卻、吳瑞盛二人
    繼續承租系爭機器、設備使用，方能使儀銘東公司、玖舜公
    司繼續維持生產營運之狀態，故足認該協議書附件所載系爭
    機器、設備應係屬儀銘東公司、玖舜公司所有之主要部分之
    財產無疑。被告乙○○讓與此主要部份之公司財產抵償負債
    ，依上開之說明，自應經公司股東會之決議，始生效力。
  (三)被告於九十年九月十三日欲讓與系爭機器、設備與宋吳卻、
    吳瑞盛二人時，雙方就該屬於儀銘東公司、玖舜公司所有之
    主要部分財產，雖已於協議書內特別記載「依公司法第一八
    五條經臨時股東會決議」云云，然遍查全卷，自訴人或被告
    等均未提出任何足資證明儀銘東公司、玖舜公司曾召集所謂
    臨時股東會，就上揭主要部份財產本件為特別決議之證據；
    又經本院前審法官於九十四年三月二十一日向經濟部中部辦
    公室函調儀銘公司與玖舜公司設立、變更、解散登記與歷次
    股東會、特別股東會會議記錄之結果，僅查得儀銘東公司於
    八十九年七月十三日最後一次臨時股東會，決議通過變更所
    營事業項目與修正章程案，其中並無本件主要財產抵償債務
    之讓與提案，至九十年十二月二十八日，該公司即申請停業
    ，未再開過任何股東會；另玖舜公司部份於八十九年二月十
    日召開最後一次臨時股東會，僅議決股東持股改變與改選董
    監事案，至九十一年一月三日申請停業止，均查無股東會議
    決本件主要財產轉讓案之相關記錄，此有經濟部中部辦公室
    九十四年三月二十四日經（94）中辦三字第09430883660號
    函檢送之儀銘東公司與玖舜公司登記案卷影本附卷可稽【見
    本院更（三）卷第六五頁】；又證人吳李鈺（原名吳李金英
    ）與吳俊儀即儀銘東公司與玖舜公司之股東均到庭具結證稱
    ：對於玖舜公司轉讓七百五十萬元之機器、設備給宋吳卻與
    儀銘東公司轉讓一千五百萬元機器、設備給宋吳卻之事，未
    通知其等開股東會，亦未曾開過股東會等情至明【見本院更
    （三）卷九十四年三月二十九日上午準備程序筆錄】；本件
    再經本院前審法官於九十四年七月二十九日向原承辦上揭二
    公司會計事務之吳丁財會計師事務所函調九十年至九十一年
    間之財產目錄、損益表與資產負債表等會計帳冊之結果，經
    吳丁財會計師事務所函復帳冊已陸續歸還上揭公司，故已無
    該公司帳冊資料等情，有該會計師事務所九十四年八月一日
    會字第940021號說明書一份【見本院更（三）卷第一○七頁
    】附卷足憑。是以，本件被告讓與上揭公司之主要財產，是
    否確曾經股東會決議通過，既經調取主管機關經濟部存查之
    相關資料，又向承辦會計師查取會計帳冊資料，均查無股東
    會決議之相關記錄，又經證人吳李鈺即吳李金英等二人證稱
    未曾開過相關之股東會等情，且公司股東會之議決事項須作
    成議事錄，公司法第一百八十三條第一項定有明文，自不能
    以股東皆是一家人且都知情，即據以推論有股東會之決議。
    此外，均查無足認被告轉讓上揭公司之主要財產確有經股東
    會決議之相關證據。是被告供稱本件讓與上揭財產抵債未經
    股東會決議通過等情，應可採信。
  (四)茲再經細稽系爭協議書所載之內容，其主要之法律行為計有
    １、就系爭機器、設備為買賣之債之行為；２、就系爭機器
    、設備為所有權讓與之物權行為；３、就系爭機器設備為租
    賃之債之行為，即由受讓人因此取得間接占有，以代交付。
    因本件自訴人對被告所訴之事實係侵占系爭機器、設備，是
    被告有無侵占之事實其關鍵前提即在於被告代表所為讓與公
    司主要部分之財產即系爭機器、設備之行為，依公司法第一
    百八十五條第一項第二款及相關規定究係生效與否？系爭機
    器、設備之所有權有無發生變更？換言之，自訴人究竟是否
    已經取得系爭機器、設備之所有權？如其未能取得系爭機器
    、設備之所有權，其自無成為侵占罪之直接被害人之可能，
    所提之本件自訴，自非合法。
  (五)茲參照上開三、(一)關於公司法第一百八十五條第一項第二款
    之說明，及最高法院相關判決之旨意，被告以儀銘東公司、
    玖舜公司之法定代理人之身分就系爭機器、設備所為之法律
    行為，無論系買賣債之行為，讓與所有權之物權行為或以租
    賃而間接占有而以代交付之行為，類推適用民法第一百十八
    條、第一百七十條第一項之結果，均屬無效，亦即對於公司
    並不生效力。該協議之法律行為既為無效，宋吳卻、吳瑞盛
    二人亦無從因同時訂立租賃契約，而依民法第七百六十一條
    第二項規定取得系爭機器、設備之間接占有，故雖有所謂協
    議書之簽立，系爭機器、設備之所有權並未發生變動，而仍
    屬於儀銘東公司、玖舜公司所有，並未移轉予宋吳卻、吳瑞
    盛二人取得，且系爭機器、設備迄為儀銘東公司、玖舜公司
    所直接占有，宋吳卻亦未取得間接占有人之地位，且自訴人
    亦無民法善意受讓之適用。是以，宋吳卻自始即未取得上揭
    系爭機器、設備之所有權或占有，即無權再將所有權或占有
    狀態讓予或移轉於自訴人，自訴人要無取得所有權或占有，
    至為明確。
  (六)綜上所述，本件被告與宋吳卻、吳瑞盛二人於簽立協議書之
    讓與上開公司之機器、設備之法律行為，自始無效，系爭機
    器、設備之所有權既仍分別屬於儀銘東公司、玖舜公司所有
    ，宋吳卻嗣後即無權將系爭機器、設備之所有權或占有利益
    讓與自訴人，故自訴人雖指稱宋吳卻於九十一年十月二十八
    日曾將儀銘東公司、玖舜公司之機器所有權之一半轉讓予自
    訴人，然依法此一轉讓行為在自訴人與宋吳卻間仍屬無權處
    分之行為，依民法第一百十八條之規定，乃效力未定之法律
    行為，本件自訴人甲○○自無從自宋吳卻取得任何對上揭系
    爭機器、設備之權利，系爭之機器、設備之所有權仍為上揭
    二公司所有，尚非為自訴人所有，而本件被告縱有如自訴人
    所指訴占用上揭機器、設備之行為，自訴人既非系爭機器、
    設備之所有人，亦非事實上管領之人，自不因自訴人所指訴
    之被告之侵占行為而受損害，非直接之被害人，揆諸首揭最
    高法院刑事庭會議決議意旨，自訴人既非本件犯罪之直接被
    害人，依法即不得提起自訴，故自訴人不得提起本件自訴而
    提起，與前揭規定有違，爰不經言詞辯論，逕為諭知不受理
    之判決。
  (七)臺灣高等法院臺南分院發回意旨 (九十五年度上易字第九四
    號）雖認：「按公司為公司法第一百八十五條第一項所列之
    行為，而召開股東會為決定時，出席之股東，不足代表已發
    行股份總數三分之二以上，乃違反公司法第一百八十五條第
    一項之規定，而為股東會之決議方法之違法，依公司法第一
    百八十九條規定，僅股東得於決議之日起三十日內，訴請法
    院撤銷其決議，而不屬於同法第一百九十一條決議內容違法
    為無效之範圍，最高法院六十三年台上字第九六五號判例可
    資參照。公司處分資產，若有未經股東會特別決議之情形，
    其法律效果僅公司股東得於決議之日起三十日內，訴請法院
    撤銷其決議（股東對於公司之對抗要件），對於善意受讓之
    第三人，不得主張無效（股東會之特別決議並非生效要件）
    ，此與公司法第一百九十一條所定股東會決議之內容，因違
    反法令或章程而無效者不同。本件協議書是否有效，端視儀
    銘東公司、玖舜公司之股東有無於決議之日起三十日內依法
    訴請法院撤銷該協議書，如未起訴經判決確定撤銷該協議書
    ，則協議書仍為有效，自訴人對系爭機器即有所有權，從而
    被告將系爭機器隱匿或出售，是否有侵占罪嫌，即有研求餘
    地。原審未詳查儀銘東公司、玖舜公司之股東吳李鈺（原名
    吳李金英）、吳俊儀有無訴請撤銷該協議書，遽予判決不受
    理，尚有未洽」等語。惟查，公司董事長僅在公司營業上之
    事務有辦理之權，假如其所代表者，非屬公司營業上之事務
    ，而係讓與司全部或主要部分之營業或財產，其本不在董事
    長之代表權範圍內，自無所謂代表權限制之問題，故此項無
    權限之行為，不問第三人是否善意，非經公司承認，不能對
    公司發生效力既明，亦即若屬公司法第一百八十五條第一項
    之事項，董事會或董事長卻逕行對之加以處分，則原則上應
    屬無效（民法第七十一條參照），業如前述，故本件被告所
    為之讓與公司主要財產之行為並未召開股東會以特別決議通
    過，該處分行為對公司自不生效力。是發回意旨認被告之上
    開行為其法律效果僅公司股東得於決議之日起三十日內，訴
    請法院撤銷其決議（股東對於公司之對抗要件），對於善意
    受讓之第三人，不得主張無效（股東會之特別決議並非生效
    要件）云云，惟上開發回意旨所稱之法律效果之發生，應係
    以被告已依法定程序召開股東會為前提，而本件被告並未曾
    召開股東會決定上開該處分公司主要財產之行為，是發回意
    旨就此部分顯屬誤會，併此敘明。
  (八)自訴人於原審之代理人雖以系爭協議書載明：「特依公司法
    第一百八十五條經臨時股東會決議，願將甲方公司（即儀銘
    東、玖舜公司）之如附件機器以…出售乙方…」等語，被告
    臨訟而辯解否認有經股東臨時會決議，乃違反「契約或行為
    之禁反言原則」云云。但查，是否有經股東臨時會決議一節
    ，乃屬事實是否存在之問題，尚不能因被告乙○○為該公司
    之法定代理人於簽定協議時，在協議書中載明「特依公司法
    第一百八十五條經臨時股東會決議」等語，即謂有經股東臨
    時會之決議，而應依是否有該事實之存在為準，如上所述。
    茲既查無股東會決議通過之證據，自應認無協議書所載之臨
    時股東會存在。至被告乙○○於協議書中佯稱「特依公司法
    第一百八十五條經臨時股東會決議」等語，以獲得免除部份
    債務之利益，是否涉有刑法上之詐欺得利或業務登載不實等
    罪，宜於本件確定後，另行移由檢察官偵辦，併此敘明。
據上論斷，應依刑事訴訟法第三百四十三條、第三百三十四條、
第三百零七條，判決如主文。
中    華    民    國    95    年    11    月    13    日
                  刑事第二庭  審判長  法  官  蘇義洲
                                      法  官  洪士傑
                                      法  官  徐文瑞
以上正本證明與原本無異。
如不服本判決應於送達後10日內向本院提出上訴狀（應附繕本）
。
                                      書記官  李佩珊
中    華    民    國    95    年    11    月    14    日


司法院資訊處製作；財團法人民間司法改革基金會備份。
